臺灣高等法院臺南分院民事判決　93年度重上字第64號
上　訴　人(1)甲○○
　　　　　(2)戊○○
　　　　　(3)癸○○
　　　　　(4)己○○
　　　　　　　　　　　號
上列四人共同
訴訟代理人　周武旺律師
複　代理人　吳明澤律師
被　上訴人乙○○　　住台南市○○路154號
　　　　　丁○○　　住台南縣永康市○○路232號
上列二人共同
訴訟代理人　陳明義律師
被　上訴人丙○○○　住台南縣永康市○○路232號
　　　　　壬○○　　住台南市○○區○○路3段476號
　　　　　庚○○（8.9.生）
　　　　　　　　　　　住248 Anita Dr.Millbrae,CA 94030,
　　　　　　　　　　　U.S.A.
上　一　人
法定代理人　辛○○　　住248 Anita Dr.Millbrae,CA 94030,
　　　　　　　　　　　U.S.A.
上列當事人間請求拆屋還地事件，上訴人對台灣台南地方法院於
中華民國93年7月13日所為第一審判決（90年度重訴字第509號）
提起上訴，本院（言詞辯論終結期日：94年5月3日）判決如下：
    主      文
上訴駁回。
第二審訴訟費用由上訴人(1)【甲○○】、(3)【癸○○】各負擔十
五分之三，由上訴人(2)【戊○○】負擔十五分之五，餘由上訴人
(4)【己○○】負擔。
    事實及理由
一、【程序事項】：
（一）按上訴人於終局判決前，得將上訴撤回；並準用【民事訴
      訟法】第二百六十二條第二項至第四項之規定；為同法第
      四百五十九條第一項前段及第四項所分別明定。查本件上
      訴人等於原審係以【乙○○】、【丁○○】、【丙
      ○○○】、【壬○○】、【庚○○】與〈吳勝義即基
      豐汽車服務廠〉為共同被告而起訴請求拆屋還地並給付損
      害金，經原審法院認渠等主張為無理由，而為上訴人等敗
      訴之判決，上訴人不服原審判決雖對原審判決所列共同被
      告全體提起上訴，惟對原審共同被告〈吳勝義即基豐汽車
      服務廠〉部分，已於民國（下同）94年2月24日本院行準
      備程序時，以言詞撤回其對〈吳勝義即基豐汽車服務廠〉
      部分之上訴，並經被上訴人【乙○○】、【丁○○】
      之共同訴訟代理人及被上訴人【丙○○○】當場表示同
      意（參見本院卷第161頁），其餘被上訴人經本院送達
      該期日準備程序筆錄（影本）後，均未於十日內表示不同
      意，依首揭法條之規定並無不合，應予准許。則原被上訴
      人〈吳勝義即基豐汽車服務廠〉部分，自不在本院審理之
      範圍。
（二）本件被上訴人【壬○○】、【庚○○】經合法通知，
      均未於言詞辯論期日到場，亦未提出足認渠等有得不到場
      之正當理由事證以供本院審酌，應認無【民事訴訟法】第
      三百八十六條各款所列情形，就渠等二人部分，爰依上訴
      人等之聲請，由渠等一造辯論而為判決。
（三）按訴之變更、追加，非經他造同意，不得為之。但第二百
      五十五條第一項第二款至第六款情形，不在此限；【民事
      訴訟法】第四百四十六條第一項定有明文。而擴張或減縮
      應受判決事項之聲明，縱於原告訴狀送達後仍得為之，為
      【民事訴訟法】第二百五十五條第一項第三款所明定。查
      本件上訴人等於原審求為判決之聲明（於原審已有追加，
      以下乃指已追加者－參見原審卷(一)第266、284頁；卷(二)第
      3頁）係請求：
    (一)被上訴人【丁○○】應將坐落台南縣永康市○○段339-
      3地號，建，面積439平方公尺土地（下稱系爭土地－91年
      11月16日地籍圖重測後為永康市○○段574地號，面積461
      .41 平方公尺－參見原審卷(一)第210－211頁）上，如《附
      圖》所示甲部分，面積170平方公尺鐵造石棉瓦造修車廠
      ；
    (二)被上訴人【丁○○】、【丙○○○】應將同上地號如
      《附圖》所示乙部分，面積76平方公尺鋼筋混凝土造三層
      樓房；
    (三)被上訴人【乙○○】、【丁○○】、【壬○○】、
      【庚○○】應將同上地號如《附圖》所示丙部分，面積
      82平方公尺磚造平房；
      拆除，將土地交還上訴人全體；並自90年6月12日（上訴
      人等登記所有權日）起至交還土地之日止：
    (一)被上訴人【丁○○】應按年以新台幣（下同）586,440
      元計算；
    (二)被上訴人【丁○○】、【丙○○○】應共同按年以26
      2,173元計算；
    (三)被上訴人【乙○○】、【丁○○】、【壬○○】、
      【庚○○】應共同按年以282,871元計算；
      給付上訴人等損害金。而上訴人等不服原審判決而向本院
      提起上訴之初，仍為上開聲明（參見本院卷第7-8頁）
      ，嗣於本院行準備程序中，另行提出〔民事呈報狀〕（參
      見本院卷第148－150頁）就〈損害金〉部分則聲明請求
      ：並自90年6月12日（上訴人等登記所有權日）起至交還
      土地之日止：
    (一)被上訴人【丁○○】應按年以61,200元計算；
    (二)被上訴人【丁○○】、【丙○○○】應共同按年以27
      ,360元計算；
    (三)被上訴人【乙○○】、【丁○○】、【壬○○】、
      【庚○○】應共同按年以29,520元計算；
      渠等就損害金所請求之金額，較其在原審及提起上訴之初
      所請求之金額為少，就此部分，顯有減縮應受判決事項聲
      明之情形，揆諸上開規定，自無不合。
二、【實體事項】：
（一）【上訴人等主張之事實】：上訴人等主張：系爭土地係上
      訴人等共同自〈台灣台南地方法院〉｛下稱〈台南地院〉
      ｝八十八年度執字第六二四五號（上訴人等起訴狀誤載為
      八十九年度執字第一八０五八號）強制執行事件中拍賣而
      取得所有權，應有部分上訴人【甲○○】為十五分之三
      ，上訴人【戊○○】為十五分之五，上訴人【癸○○
      】為十五分之三，上訴人【己○○】為十五分之四。被
      上訴人【乙○○】、【丁○○】、【丙○○○】、
      【壬○○】、【庚○○】，無正當權源在系爭土地上
      建有如《附圖》所示甲、乙、丙三間房屋。上訴人等為土
      地所有權人，基於所有權之法律關係自得請求被上訴人
      【乙○○】、【丁○○】、【丙○○○】、【壬○
      ○】、【庚○○】將地上房屋拆除，交還土地與上訴人
      等，並請求依申報地價年息百分之十計算之損害金。為此
      ，依〈無權占有〉之法律關係，求為命：
    (一)被上訴人【丁○○】應將系爭土地上，如《附圖》所示
      甲部分，面積170平方公尺鐵造石棉瓦造修車廠；
    (二)被上訴人【丁○○】、【丙○○○】應將同地號如《
      附圖》所示乙部分，面積76平方公尺鋼筋混凝土造三樓樓
      房；
    (三)被上訴人【乙○○】、【丁○○】、【壬○○】、
      【庚○○】應將同地號如《附圖》所示丙部分，面積82
      平方公尺磚造平房；
      拆除，將土地交還上訴人全體，並自90年6月12日（上訴
      人等登記所有權日）起至交還土地之日止，減縮請求：
    (一)被上訴人【丁○○】應按年以61,200元；
    (二)被上訴人【丁○○】、【丙○○○】應共同按年以27
      ,360 元；
    (三)被上訴人【乙○○】、【丁○○】、【壬○○】、
      【庚○○】應共同按年以29,520元；
      計算給付上訴人等損害金之判決等語。
（二）【被上訴人等抗辯之事實】：
    (一)被上訴人【壬○○】、【庚○○】未提出任何抗辯。
    (二)被上訴人【乙○○】、【丁○○】、【丙○○○】
      等則以：系爭土地原係由被上訴人【乙○○】、【丁
      ○○】之先父【邱再添】向訴外人【陳石松】購得陸軍營
      產地之租用權而建造平房居住，嗣陸軍營產管理處將不適
      用之營產地交由國有財產局出售予現住人，其中規定凡現
      役軍人承購者一律打八折優待，因【邱再添】之女婿即【
      邱金葉】之夫【蔡聖宇】為現役軍人，合於優待條件，且
      為防止當時其他退伍軍人亂佔用土地，【邱再添】乃決定
      借用【蔡聖宇】名義承購，惟因【邱再添】當時資力不夠
      ，由被上訴人【乙○○】幫助出資6萬元，被上訴人
      【丁○○】幫助出資一部分，餘全由【邱再添】負責支付
      ，而於61年11月2日正式以【蔡聖宇】名義信託登記為所
      有人，【蔡聖宇】亦於同年月退役，全家遷到台南市○○
      街○段476號居住，而【邱再添】於71年2月22日死亡後，
      僅被上訴人【丁○○】一家仍留住現址，因此系爭土地
      確係【邱再添】所有而由被上訴人【乙○○】、【丁
      ○○】繼承取得共有，並為前案（原審77年度訴字第1586
      號、本院78年度上字第164號、最高法院78年度台上字第
      1998號）確定判決所認定。其後被上訴人【乙○○】、
      【丁○○】依據信託關係已消滅而請求所有權移轉登記
      ，經〈最高法院〉83年度台上字第52號及86年度台上字第
      304號民事判決認定被上訴人【乙○○】、【丁○○
      】共有權存在。乃【蔡聖宇】死亡後，由其女兒【蔡鳳英
      】之名義登記為所有權人，被上訴人【乙○○】、【
      丁○○】為預防【蔡鳳英】侵佔出售系爭土地，乃聲請〈
      台南地院〉以82年度執全字第333號將系爭土地執行假扣
      押，但【蔡鳳英】於86年10月16日提供反擔保，經〈台南
      地院民事執行處〉86年10月20日撤銷假扣押，【蔡鳳英】
      即與訴外人【林麗雯】、【盧啟明】、【程名弘】互相勾
      串於短短二天後即86年10月22日偽造文書，以假買賣方法
      迅速將系爭土地所有權移轉登記為該三人所有，並於87年
      4月13日與上訴人等互相勾結偽造文書，虛偽設定1500萬
      元抵押權登記，【程名弘】於87年5月22日又與訴外人【
      沈雲翔】互相勾結偽造文書，以假買賣方式將其持分439
      分之184移轉登記予訴外人【沈雲翔】。上訴人等與【林
      麗雯】等人為使被上訴人【乙○○】、【丁○○】無
      法索回系爭土地，互相勾結虛偽設定1,500萬元抵押權登
      記，進而進行拍賣抵押物，被上訴人【乙○○】、【
      丁○○】發覺後，曾向〈台南地院〉提起88年度訴字第12
      00號第三人異議之訴，後因系爭土地所有權尚未登記為被
      上訴人【乙○○】、【丁○○】名義而被判決敗訴，
      但上訴人等已知被上訴人等對系爭土地確有所有權存在，
      更明知系爭土地上蓋有被上訴人等所有之上開具有相當經
      濟價值之三棟房屋，竟惡意向〈台南地院民事執行處〉承
      受系爭土地，基於【民法】第876條立法理由之同一法理
      ，上訴人等應已同意容忍被上訴人等之系爭房屋存在，而
      不得再請求拆屋交地，以符合經濟效益；是以上訴人等於
      承受系爭土地後進而提起本件拆屋還地之訴，顯然於法不
      合等語，資為抗辯。
（三）【兩造不爭執之事實】：
    (一)系爭土地係上訴人等共同自〈台南地院〉88年度執字第62
      45號強制執行事件中承受而取得所有權，應有部分為上訴
      人(1)【甲○○】十五分之三，上訴人(2)【戊○○】十五分
      之五，上訴人(3)【癸○○】十五分之三，上訴人(4)【己○
      ○】十五分之四，並於90年6月12日辦理所有權移轉登記
      完畢（參見原審卷(一)第6-7、9-10頁；〈台南地院〉88年
      度執字第6245號強制執行案卷）。
    (二)系爭土地上所有之建物如《附圖》所示甲、乙、丙三部分
      ，甲部分面積170平方公尺，為鐵造石棉瓦修車廠，原出
      租予訴外人〈吳勝義即基豐汽車服務廠〉作修車廠；乙部
      分面積76平方公尺，為鋼筋混凝土三層樓房；丙部分面積
      82平方公尺為磚造平房（參見原審卷(一)第79頁原審勘驗筆
      錄、第100頁〈台南縣永康地政事務所〉複丈成果圖）。
      而上開甲部分之建物為被上訴人【丁○○】所有、乙部
      分之建物為被上訴人【丁○○】、【丙○○○】所共
      有，丙部分被上訴人【丁○○】之先父【邱再添】所建
      ，【邱再添】死亡後，由被上訴人【乙○○】、【丁
      ○○】、【蔡邱金葉】繼承，【蔡邱金葉】於88年6月6日
      死亡後，由其子【壬○○】繼承及【蔡鳳英】（86年11月
      15日死亡，【蔡邱金葉】之女）之女【庚○○】（77年8
      月9日生，法定代理人為【辛○○】）代位繼承（參見原
      審卷(二)第6頁繼承系統表），是以系爭土地上丙部分之建
      物現應為【乙○○】、【丁○○】、【壬○○】、
      【庚○○】所公同共有（參見原審卷(一)第234、267、28
      4頁；本院卷第109頁）。
    (三)被上訴人【乙○○】、【丁○○】之父【邱再添】（
      即【蔡聖宇】之岳父）早在42年間之前，即已占有當時屬
      國有之系爭土地，並於42年10月24日起設立戶籍於該處，
      迄至71年2月27日死亡為止，均未遷移。而【蔡聖宇】則
      係於47年8月12日與【蔡邱金葉】結婚遷入岳家，並以【
      蔡邱金葉】為戶長，附於【邱再添】住處另設一新戶。而
      系爭土地即原台南縣永康鄉○○段339之3地號面積625平
      方公尺，原屬陸軍總司令部管理之土地，於61年9月6日出
      售予【蔡聖宇】，以每坪售價850元計，全部價金計160,7
      40元，按當時優待規定八折計價，且因【蔡聖宇】係現役
      軍人再打八折優待，故實收102,851元。嗣該土地逕分割
      為339之3地號，面積439平方公尺土地及339之10地號，面
      積186平方公尺，其中339之10號被徵收為道路用地，而取
      得補償費913,759元後，【蔡聖宇】即製作補償費收支狀
      況表與領款統計表（參見原審卷(一)第31-32、240-248）。
    (四)系爭土地原係國有土地，【邱再添】為減少價金之支出，
      乃借用當時具有軍人身分之【蔡聖宇】名義購買，並信託
      登記予【蔡聖宇】，是以信託關係存在【邱再添】與【蔡
      聖宇】之間，【邱再添】於71年2月27日死亡，信託關係
      消滅，【蔡聖宇】負有返還信託物即系爭土地之義務等情
      ，經本院86年度重上更(二)字第7號民事確定判決認定在案
      （參見本院上開民事案）。80年間經被上訴人【乙○○
      】、【丁○○】以終止信託關係為由起訴請求【蔡聖宇
      】辦理移轉登記，嗣【蔡聖宇】死亡，【蔡鳳英】於82年
      3月15日辦畢分割繼承登記，並承受訴訟。被上訴人【
      丁○○】為預防【蔡鳳英】將系爭土地出售，乃聲請〈台
      南地院〉以82年度執全字第333號將系爭土地假扣押，惟
      【蔡鳳英】於86年10月16日提供反擔保，經〈台南地院民
      事執行處〉於同日撤銷假扣押查封｛參見〈台南地院〉82
      年度執全字第333號假扣押案卷｝。【蔡鳳英】並於86年1
      0月22日以買賣方式將系土地所有權移登記予訴外人【林
      麗雯】、【盧啟明】、【程名弘】等三人，訴外人【林麗
      雯】、【盧啟明】、【程名弘】等三人並於87年4月13日
      設定擔保1,500萬元之抵押權予上訴人等，訴外人【林麗
      雯】、【盧啟明】、【程名弘】等三人雖因而以涉犯偽造
      文書罪，經〈台南地院〉刑事庭以88年度易字第486號刑
      事判決分別判處有期徒刑10月、7月及8月在案，嗣經上訴
      ，經本院刑事庭以91年度上易字第493號以「不能證明【
      林麗雯】、【盧啟明】、【程名弘】等三人與【蔡鳳英】
      就系爭土地為虛偽買賣改判訴外人【林麗雯】、【盧啟明
      】、【程名弘】等三人均無罪」確定在案（參見原審卷(一)
      第219－225頁〈台南地院〉88年度易字第486號及本院91
      年度上易字第493號刑事判決）。又87年5月22日訴外人【
      程名弘】與訴外人【沈雲翔】共同偽造文書，以假買賣方
      式將其應有部分439分之184移轉登記予訴外人【沈雲翔】
      ，訴外人【沈雲翔】並因此經〈台南地院〉89年度易字第
      777號刑事判決判處有期徒刑10月，並經本院刑事庭以90
      年度上易字第268號刑事判決駁回上訴確定（參見原審卷
      (一)第64-70頁所附〈台南地院〉89年度易字第777號及本院
      90年度上易字第268號刑事判決影本）。
（四）【兩造爭執之事實】：上訴人等主張渠等係經由法院拍賣
      承受取得系爭土地之所有權，並不承受被上訴人與債務人
      間之信託關係，如《附圖》所示甲、乙、丙部分之建物，
      係無權占用系爭土地等情，已為被上訴人【乙○○】、
      【丁○○】及【丙○○○】等所否認，並以前揭各情
      詞置辯，經查：
    (一)按當事人不得就已起訴之事件，於訴訟繫屬中，更行起訴
      ，【民事訴訟法】第二百五十三條定有明文。又前後兩訴
      是否同一，應依下列標準定之：(一)前後兩訴之當事人是否
      相同；(二)前後兩訴之訴訟標的是否相同；(三)前後兩訴之聲
      明是否相同或相反可以代用。查訴外人即被上訴人【庚○
      ○】之被繼承人【蔡鳳英】前於86年2月14日固以【丁○
      ○】為被告，向原審法院起訴請求【丁○○】拆除無權占
      有系爭土地上之建物，由原審以八十六年度訴字第二五三
      號無權占有事件審理，有本院依職權調取之該案卷可稽，
      其當事人與本件兩造當事人為(1)【甲○○】、(2)【戊○○
      】、(3)【癸○○】、(4)【己○○】、及【乙○○】、
      【丁○○】、【丙○○○】、【壬○○】、【庚○
      ○】，並不相同，足見本件與原審法院八十六年度訴字第
      二五三號事件，並非同一事件，並無上開【民事訴訟法】
      第二百五十三條之適用。又於訴訟繫屬中，為訴訟標的之
      法律關係，雖移轉於第三人，於訴訟無影響。但第三人如
      經兩造同意，得聲請代當事人承擔訴訟。【民事訴訟法】
      第二百五十四條第一項定有明文。惟若該第三人以自己名
      義另行起訴，則非法所不許。查系爭土地原登記為【蔡聖
      宇】所有，嗣因【蔡聖宇】死亡，由【蔡鳳英】辦理分割
      繼承登記，並以【丁○○】為被告提起台南地院八十六年
      度訴字第二五三號無權占有事件，於該案繫屬中，【蔡鳳
      英】將系爭土地所有權移轉登記予【林麗雯】、【盧啟明
      】、【程名弘】，上訴人等再經由原審法院強制執行拍賣
      中承受系爭土地所有權，依上開【民事訴訟法】第二百五
      十四條第一項之規定，上訴人等可以所有權人變更而聲請
      承擔該案訴訟，惟該案嗣因【蔡鳳英】之承受訴訟人無正
      當理由遲誤兩次言詞辯論期日，而被告【丁○○】又拒絕
      辯論，已於93年3月3日視為撤回起訴在案，有該案卷足憑
      ，足見該案未經實體判決已經終結，則上訴人等自非不得
      另行提起本件訴訟。是被上訴人【乙○○】等抗辯：本
      件與原審法院八十六年度訴字第二五三號事件之訴訟標的
      與事實同一，上訴人等應以所有權人變更而承受該訴訟，
      不得重複起訴云云（參見原審卷(一)第24、112、114、123
      頁），並無可採。
    (二)又民法上之法律行為，有債權行為與物權行為，除法律有
      特別規定外，前者於特定人間發生法律上之效力，後者於
      以公示方法使第三人得知悉之狀態下，對任何第三人均發
      生法律上之效力。故動產以交付為公示方法，不動產以登
      記為公示方法，而以之作為權利取得、喪失、變更之要件
      ，以保護善意第三人。如其事實為第三人明知或可得而知
      ，縱為債權契約，其契約內容仍非不得對第三人發生法律
      上之效力（司法院大法官釋字第349號解釋理由書參照）
      。查上訴人等主張渠等係經由法院拍賣承受取得系爭土地
      之所有權，並不承受被上訴人與債務人間之信託關係，故
      被上訴人不得以之對抗上訴人等云云。惟查：
    1.系爭土地經上訴人(1)【甲○○】聲請〈台南地院〉88年度
      執字第6245號拍賣抵押物強制執行時，其拍賣公告附表〔
      附記〕欄第六項已註記：「查封時，據債權人代理人稱系
      爭土地上有一棟三層樓房，一棟平房，一部份空地，債權
      人稱只查封土地即可等語，應買人應自行查證，拍定後不
      點交。」等語｛參見〈台南地院〉88年度執字第6245號強
      制執行案卷附拍賣公告附表｝，上訴人等分別為該強制執
      行事件之執行債權人及抵押權人，均經〈台南地院〉為執
      行拍賣之通知，有該案卷可稽，對此當無不知之理。
    2.被上訴人【乙○○】、【丁○○】曾於上開強制執行
      程序進行中，以渠等為【邱再添】之繼承人，而【邱再添
      】將系爭土地信託登記予【蔡聖宇】，系爭土地實為渠等
      所有為由，提起〈第三人異議之訴〉，雖經〈台南地院〉
      認被上訴人【乙○○】、【丁○○】不能證明有足以
      排除強制執行之所有權或有其他足以排除強制執行之權利
      ，而以88年度訴字第1200號民事判決被上訴人【乙○○
      】、【丁○○】敗訴，嗣經本院89年度上字第76號判決
      及最高法院89年度台上字第2685號裁定駁回渠等上訴而告
      確定，有上訴人於原審提出之上開歷審裁判（均影本‧參
      見原審卷(一)第83-97頁）可稽，並經本院依職權調取〈台
      南地院〉88年度訴字第1200號民事歷審卷查閱無訛；然上
      訴人等對於【邱再添】與【蔡聖宇】就系爭土地有信託關
      係存在之事實，應已知悉其情。上訴人等徒以上訴人(1)【
      甲○○】以外之上訴人未參與該訴訟，而主張不知系爭土
      地信託登記之事實，並無可取。
    3.上訴人等對系爭土地上有被上訴人【乙○○】、【丁
      ○○】、【丙○○○】、【壬○○】、【庚○○】
      所有之房屋，且【邱再添】（即被上訴人等之被繼承人）
      與訴外人【蔡聖宇】間就系爭土地存有信託關係之事實，
      既已知悉其情，依上開〈司法院〉大法官釋字第349號解
      釋理由書之意旨，該信託契約縱為債權契約，其契約內容
      仍非不得對第三人即上訴人等發生法律上之效力。是以上
      訴人等主張該信託契約為債權契約，伊非契約當事人，且
      為善意第三人，被上訴人等不得以該信託契約對抗伊云云
      ，當無可採。
    (三)又按近代民法之發展，基於權利社會化之觀點，物權已漸
      有相對化、而債權亦漸有物權化之趨勢，此可參酌〈最高
      法院〉43年台上字第639號(2)判例所稱「土地與房屋為各
      別之不動產，其所有權人各得行使其權利，被上訴人雖將
      基地及其第一、二層房屋出賣予上訴人，其對於未出賣之
      部分自得行使權利，又系爭房屋所用之基地，買賣契約既
      無特別約定，亦應推斷默許被上訴人繼續使用」等語，亦
      同其意旨（台灣高等法院58年法律座談會結論謂「甲父既
      同意其子乙建屋於其建地，丙於法院拍賣中買受乙屋取得
      所有權，即係繼受乙之地位使用土地，顯與無權占有之情
      形有別，應認甲訴請丙拆屋還地為無理由」、台灣高等法
      院57年第1次法律座談會結論謂「丙拍賣系爭建地時既明
      知地上建有房屋而仍予買受，足認其已同意容忍房屋所有
      人某甲設定地上權，某丙除得請求某甲與其設定地上權並
      給付租金外，不得請求拆屋還地」等見解亦同上趣旨可供
      參照）。再者，〈最高法院〉48年台上字第1457號判例揭
      示：「土地與房屋為各別之不動產，各得單獨為交易之標
      的，且房屋性質上不能與土地使用權分離而存在，亦即使
      用房屋必須使用該房屋之地基，故土地及房屋同屬於一人
      ，而將土地及房屋分開同時或先後出賣，其間雖無地上權
      設定，然除有特別情事，可解釋為當事人之真意，限於賣
      屋而無基地之使用外，均應推斷土地承買人默許房屋承買
      人繼續使用土地。」尋繹其規範之本旨，乃側重於「房屋
      所有權」與「基地利用權」一體化之體現，並基於「房屋
      既得使用權」保護原則之考量，進一步肯認「基地使用權
      」不因基地物權之嗣後變動而受影響，藉以調和土地與建
      物之利用關係，庶符社會正義之要求。是房屋所有人對土
      地所有人原已取得「基地利用權」，嗣將土地或房屋出賣
      因致房地異主時，雖與上開判例所稱之「土地及房屋同屬
      一人」情形未盡相同，但就該判例規範之目的及債權物權
      化之趨勢而言，認應依「相類事實，應為相同處理」之法
      理而為類推適用。查本件系爭土地原係國有土地，係被上
      訴人【乙○○】、【丁○○】及【蔡邱金葉】之先父
      【邱再添】基於減少價金支出之考量，借用當時具有軍人
      身分之女婿即【蔡邱金葉】之夫【蔡聖宇】名義購買，並
      信託登記為【蔡聖宇】名義，是以信託關係存在【邱再添
      】與【蔡聖宇】之間，【邱再添】於71年2月27日死亡，
      信託關係消滅，【蔡聖宇】始負有返還信託物即系爭土地
      之義務。又【蔡聖宇】亦於81年11月8日死亡，【蔡邱金
      葉】、【壬○○】、【蔡鳳英】三人因繼承而承受上開「
      信託物返還義務」之法律關係，嗣因分割遺產之故，由【
      蔡鳳英】於82年3月5日單獨登記為系爭土地所有人等情，
      業經本院86年度重上更(二)字第7號民事確定判決認定在案
      ，復為兩造所不爭執；而系爭土地係於86年10月22日始由
      【蔡鳳英】以買賣方式移轉所有權登記予訴外人【林麗雯
      】、【盧啟明】、【程名弘】等三人，訴外人【林麗雯】
      、【盧啟明】、【程名弘】等三人並於87年4月13日設定
      擔保1,500萬元之抵押權予上訴人等，嗣上訴人等經由法
      院拍賣承受取得系爭土地之所有權等情，亦如前述，是可
      知系爭土地於86年10月22日由【蔡鳳英】以買賣方式移轉
      所有權登記予訴外人【林麗雯】、【盧啟明】、【程名弘
      】等三人前即已存在如《附圖》甲、乙、丙三部分所示之
      房屋，且該房屋所有人於基地即系爭土地移轉前，對系爭
      土地登記名義人【蔡鳳英】即已取得系爭土地利用權。況
      查，上訴人等於強制執行程序中承受系爭土地時既明知有
      被上訴人等所有如《附圖》甲、乙、丙三部分所示之房屋
      存在而仍予以承受，且被上訴人等所有如《附圖》所示甲
      、乙、丙部分房屋分別為鐵造石棉瓦修車廠、鋼筋混凝土
      三層樓房及磚造平房，顯非供短期使用，均具有相當經濟
      價值，此業據原審勘驗屬實（參見原審卷(一)第79頁），上
      開情形雖與上開判例所稱之「土地及房屋同屬一人」情形
      未盡相同，但就該判例規範之目的及債權物權化之趨勢而
      言，認應依「相類事實，應為相同處理」之法理而為類推
      適用，本院認依法理應認上訴人等已有默許容認被上訴人
      等之上開房屋存在，並繼續使用系爭土地之意。是以上訴
      人等猶主張被上訴人等所有上開房屋並無占有系爭土地之
      正當權源云云，已難信採。
    (四)再自法律之經濟分析而言，本件應審酌信託契約之當事人
      即被上訴人等，與系爭土地之受讓人即上訴人等，孰應保
      護之問題。基於土地使用才是真正滿足人們的物質需求，
      土地縱然可以最低交易成本流向最有效率使用人手中，最
      終仍面對使用效率問題，本件如不保護信託契約當事人即
      被上訴人等以《附圖》所示之房屋使用系爭土地之期待利
      益，土地使用契約將難以或很少成立，故宜使不動產所有
      權移轉之債權契約原則上有拘束受讓人之效力，至為了保
      護受讓人使其免於遭其前手所訂契約不測之損害，應以明
      知或可得而知為限，作可以對抗受讓人之限制，方符合公
      平正義｛參照【謝哲勝】著：「相鄰關係與附隨不動產所
      有權移轉的契約」，收錄〈財產法專題研究〉(三)第163 頁
      ，元照出版有限公司，2002年3月初版1刷）。本件上訴人
      等既可得而知系爭土地之信託關係存在被上訴人之被繼承
      人【邱再添】與上訴人等交易之前手【蔡鳳英】的被繼承
      人【蔡聖宇】間，其猶於強制執行中承受系爭土地，此時
      被上訴人等在系爭土地上如《附圖》所示房屋之所有權即
      應優先受保護，以符合均衡正義。足認上訴人等主張被上
      訴人等所有如《附圖》所示甲、乙、丙建物係無權占有系
      爭土地云云，並無可取。
三、綜上所述，上訴人等自原審法院88年度執字第6245號拍賣抵
    押物強制執行事件承受系爭土地時，被上訴人等所有如《附
    圖》所示甲、乙、丙建物早已建築而得使用系爭土地，應認
    上訴人等已有默許容認被上訴人等之上開房屋存在，並繼續
    使用系爭土地之意。且被上訴人等在系爭土地上如《附圖》
    所示甲、乙、丙房屋所有權既應優先受保護，因之，上訴人
    等猶主張被上訴人等所有上開房屋並無占有系爭土地之正當
    權源云云，自難採信。是以上訴人等主張渠等為系爭土地所
    有權人，以〈無權占有〉之法律關係，基於所有權之作用，
    請求：(一)被上訴人【丁○○】應將系爭土地上，如《附圖
    》所示甲部分，面積170平方公尺鐵造石棉瓦造修車廠；(二)
    被上訴人【丁○○】、【丙○○○】應將同上地號如《
    附圖》所示乙部分，面積76平方公尺鋼筋混凝土造三樓樓房
    ；及(三)被上訴人【乙○○】、【丁○○】、【壬○○
    】、【庚○○】應將同地號如《附圖》所示丙部分，面積
    82平方公尺磚造平房拆除，將土地交還上訴人全體，並減縮
    請求自90年6月12日（上訴人等登記所有權日）起至交還土
    地之日止：(一)被上訴人【丁○○】應按年以61,200元；(二)
    被上訴人【丁○○】、【丙○○○】應共同按年以27,3
    60元；(三)被上訴人【乙○○】、【丁○○】、【壬○
    ○】、【庚○○】應共同按年以29,520元計算，給付上訴
    人等損害金，均難認為正當，而不應准許。渠等假執行之聲
    請，亦已失所附麗，而難併准。原審就上訴人等上開請求因
    而為上訴人等敗訴之判決，並駁回渠等已失所附麗之假執行
    聲請，經核並無不合。上訴意旨猶執前詞指摘原判決為不當
    ，求予廢棄改判，為無理由，應予駁回。
四、兩造其餘攻擊或防禦方法及舉證，均不影響本院所為前開論
    斷，爰不再逐一審論，附此敘明。
五、據上論結，本件上訴為無理由，依民事訴訟法第四百六十三
    條、第三百八十五條第一項前段、第四百四十九條第一項、
    第七十八條、第八十五條第一項但書，判決如主文。
中　　華　　民　　國　　94　　年　　5　　 月　　24　　日
                  民　事　第　五　庭
　　                  　　審判長法官　張　世　展
    　　                        法官　王　浦　傑
        　　                    法官　蘇　清　恭
上列正本係照原本作成。
上訴人如對本判決上訴，須於判決送達後二十日內向本院提出上
訴狀（須附繕本五份）；未表明上訴理由者，應於上訴後二十日
內向本院提出理由書（須附繕本五份）。
中　　華　　民　　國　　94　　年　　5　　 月　　24　　日
　　                      法院書記官　魏　芝　雯
【附記】：
民事訴訟法第四百六十六條之一：
I對於第二審判決上訴，上訴人應委任律師為訴訟代理人。但上
  訴人或其法定代理人具有律師資格者，不在此限。
II上訴人之配偶、三親等內之血親、二親等內之姻親，或上訴人
  為法人、中央或地方機關時，其所屬專任人員具有律師資格並
  經法院認為適當者，亦得為第三審訴訟代理人。
